臺灣臺南地方法院民事判決
111年度重訴字第195號
原      告  楊珀荃  
訴訟代理人  劉展光律師
被      告  胡啓豪  

上列當事人間請求確認本票債權不存在等事件，經本院於民國11
1年11月25日言詞辯論終結，判決如下： 
    主  文
確認被告持有如附表所示之本票，對於原告之票據債權不存在。
訴訟費用由被告負擔。　　
    事實及理由
壹、程序方面：
一、本件被告未於最後言詞辯論期日到場，核無民事訴訟法第38
    6條各款所列情形，爰依原告之聲請，由其一造辯論而為判
    決。
二、按確認法律關係之訴，非原告有即受確認判決之法律上利益
    者，不得提起之，民事訴訟法第247條第1項前段定有明文。
    所謂即受確認判決之法律上利益，係指法律關係之存否不明
    確，原告主觀上認其在法律上之地位有不安之狀態存在，且
    此種不安之狀態，能以確認判決將之除去者而言（最高法院
    52年台上字第1240號判例參照）。查被告前依票據法第123
    條規定，持如附表所示之本票共13張（下稱系爭本票），向
    本院聲請裁定准許強制執行，經本院於民國111年6月17日以
    111年度司票字第1668號裁定（下稱系爭本票裁定）准許強
    制執行，業經本院依職權調閱系爭本票裁定事件卷宗核閱無
    訛。而原告就系爭本票之票據權利存否有所爭執，攸關系爭
    本票裁定執行名義之範圍，堪認原告主觀上就此法律上地位
    確有不安之狀態，且能以本確認判決將之除去，則原告提起
    本件訴訟，即有確認利益，合先敘明。
貳、實體方面：
一、原告主張：原告與訴外人吳秉勳（下稱吳秉勳等2人）為朋
    友關係，因吳秉勳及訴外人呂冠樺、被告（以下合稱呂冠樺
    等2人）間有債務糾紛，於109年3月20日晚上10時許，相約
    在位於新北市○○區○○路000號之將軍漁港海產餐廳，原告基
    於朋友關係隨同吳秉勳到場協商，訴外人即原告配偶李美幸
    一起陪同。詎呂冠樺等2人竟於當日夥同其他40名真實姓名
    年籍不詳之成年人在場，不讓原告及其配偶離去，使原告心
    生畏懼，原告因被告等人人多勢眾且擔心其及配偶之人身安
    全，始在呂冠樺等2人之脅迫下，與吳秉勳共同簽發系爭本
    票交付呂冠樺等2人收執。原告自得依民法第92條第1項撤銷
    前開意思表示，或依民法第198條規定拒絕履行。且所謂隱
    名代理僅於私法上之法律行為始有其適用，被告向法院聲請
    本票裁定，並無隱名代理之適用，被告復已自認債權人實為
    呂冠樺，可見其與原告間無債權關係存在，自不得持系爭本
    票對原告主張票據權利等語，為此，提起本件訴訟等語。並
    聲明：如主文第1項所示。
二、被告未於最後言詞辯論期日到場，惟依其先前到庭之陳述及
    書狀答辯略以：否認系爭本票係受呂冠樺等2人脅迫簽發，
    應由發票人負舉證責任。實則，呂冠樺為訴外人桔英有限公
    司之負責人，與吳秉勳等2人有商業往來，故其間有債權債
    務關係，呂冠樺等2人為朋友關係，故被告數度陪同呂冠樺
    和吳秉勳等2人協商債務，嗣雙方於上開時、地達成協議，
    由吳秉勳等2人共同簽發系爭本票，以分期方式清償債務，
    惟因吳秉勳等2人未依約按期付款，呂冠樺請求被告協助收
    取欠款，被告遂以自己名義，隱名代理呂冠樺向本院聲請系
    爭本票裁定，原告既有參與前開協商過程，對此自可得而知
    。且原告前曾對呂冠樺等2人提出恐嚇取財告訴，亦經臺灣
    桃園地方檢察署（下稱桃園地檢署）檢察官於111年1月22日
    以109年度偵字第31547號為不起訴處分，現已確定（下稱另
    案），原告在另案警詢時均自陳有積欠呂冠樺債務，且系爭
    本票之發票日至原告提起本件訴訟已罹於民法第93條所定除
    斥期間等語置辯。並聲明：原告之訴駁回。
三、得心證之理由：　　
  ㈠按票據為文義證券及無因證券，票據上所表彰之權利，與其
    基礎之原因關係各自獨立，票據權利之行使不以其原因關係
    存在為前提，此乃係為促進票據流通，保障善意受讓票據執
    票人之票據權利而設。是得行使票據權利之人及得主張票據
    無因抗辯之執票人，自係指合法受讓取得票據權利之執票人
    而言。次按匯票依背書及交付而轉讓。無記名匯票得僅依交
    付轉讓之，票據法第30條第1項定有明文，且依同法第124條
    規定，於本票準用之。前開法條係為助長票據之流通性，為
    票據權利轉讓方式所為之特別規定，與民法上一般債權轉讓
    須通知債務人始對債務人發生效力有別，然票據權利之轉讓
    仍為權利讓與之一種，於無記名本票權利讓與時，除票據法
    規定須以背書或交付等方式行之，尚須具票據權利讓與之意
    思，始生票據權利轉讓之效果（臺灣高等法院民事判決109
    年度重上更一字第133號、 107年度上字第452號、101年度
    上字第255號判決意旨參照）。
　㈡經查，被告前持系爭本票向本院聲請裁定准許強制執行，經
    本院於111年6月17日以系爭本票裁定獲准等情，有原告提出
    之系爭本票裁定影本1份在卷可稽（見本院卷第25頁至第26
    頁），並經本院依職權調閱系爭本票裁定事件卷宗查閱無訛
    ，此部分事實，堪為認定。原告另主張系爭本票係伊在呂冠
    樺等2人脅迫下簽發，然依民法第92條、第93條規定，因被
    詐欺或被脅迫而為意思表示者，表意人應於發見詐欺或脅迫
    終止後1年內為之。本件原告於109年3月20日為發票行為，
    且於110年11月18日提起另案刑事告訴，有桃園地檢署111年
    度偵字第28868號、第23627號不起訴處分書1份可按（見本
    院卷第109頁），縱依原告主張在伊提出刑事告訴時即有撤
    銷意思表示之意（見本院卷第94頁），距系爭本票之發票行
    為形式上已超過1年，況原告提出刑事告訴之對象為有偵查
    、調查權之機關公務員，意思表示是否曾到達被告非無疑問
    ，嗣原告於另案不起訴處分確定後之111年7月7日始向本院
    提起本件訴訟，有民事起訴狀上之收文章戳可查（見本院卷
    第15頁），此前原告是否有在發票行為之1年內對被告撤銷
    發票行為，無從依現有卷內兩造提出之事證知悉（本院按：
    原告雖曾向本院聲請調閱另案卷宗，然於111年11月25日本
    院審理時復當庭捨棄此項證據調查之聲請，見本院卷第159
    頁），據此，原告主張其已依民法第92條規定，撤銷系爭本
    票發票之意思表示，及依民法第198條規定拒絕對被告履行
    發票人之責任，均難憑採。
　㈢惟細繹被告111年10月26日民事答辯狀之記載：被告係陪同其
    友人呂冠樺前往處理呂冠樺及吳秉勳等2人間之債權債務關
    係，原告已自陳有積欠呂冠樺債務，伊係在呂冠樺請求下協
    助收取款項，持系爭本票以隱名代理之方式向本院聲請裁定
    准許強制執行等語（見本院卷第116頁、第118頁、第117頁
    ），實已自陳系爭本票之票據權利人為呂冠樺，被告僅協助
    、代理呂冠樺持系爭本票向本院聲請裁定准許強制執行而已
    。被告固辯稱其與呂冠樺間隱名代理存在，然所謂隱名代理
    之成立，須代理人為法律行為時，雖未以本人名義為之，惟
    實際上有代理本人之意思，且此項意思為相對人所明知或可
    得而知者，始足當之。如行為人以自己名義為法律行為時，
    並無代理他人之意思，即無從成立隱名代理（最高法院109
    年度台上字第3221號民事判決）。而票據法第123條所定執
    票人聲請法院裁定准許強制執行之非訟程序，目的在向法院
    取得執行名義，性質上並非私法上之法律行為，被告以其「
    本人」為名義向法院提出聲請，法院僅審查票據之形式要件
    均屬齊備即得裁定准許強制執行，對隱名代理是否存在自無
    從審究。被告辯稱伊曾多次參與先前之債務協商，代理呂冠
    樺向本院聲請裁定，故代理乙節應為「原告」可得而知，顯
    係將當事人間私法上之法律行為與聲請「法院」開啟之非訟
    程序混為一談。況被告自陳係「協助」呂冠樺處理，僅「代
    理」向法院聲請強制執行裁定，益徵其主觀認知之法律效果
    應歸予呂冠樺，並不因向法院聲請裁定准許強制執行而成為
    票據權利人，較類似於委託取款背書，並非因轉讓而取得票
    據權利之票據行為，換言之，被告雖持有系爭本票，卻未取
    得票據上之權利，依前開說明，自不得對發票人即原告行使
    票據上權利，倘呂冠樺與吳秉勳等2人間尚有其他債權債務
    關係尚待釐清（本院按：惟原告仍然否認），自應另循其他
    程序主張其法律上權利之問題，方為妥適。
四、綜上所述，被告雖已持系爭本票聲請強制執行裁定獲准，然
    被告自陳係受託「協助」呂冠樺收取款項，吳秉勳等2人積
    欠債務之對象為呂冠樺，被告僅「代理」呂冠樺向法院聲請
    強制執行裁定，自難謂為票據權利人，即不得持票向發票人
    行使票據權利。從而，原告起訴確認被告持有系爭本票，對
    原告之票據債權不存在，為有理由，應予准許。
五、據上論結，本件原告之訴為有理由，依民事訴訟法第385條
    第1項前段、第78條，判決如主文。
中　　華　　民　　國　　111 　年　　12　　月　　16　　日
                  民事第三庭    法  官　徐安傑
以上正本係照原本作成。
如對本判決上訴，須於判決送達後20日內向本院提出上訴狀。
委任律師提起上訴者，應一併繳納上訴審裁判費。
中　　華　　民　　國　　111 　年　　12　　月　　16　　日
                                書記官  莊月琴

附表：　　　　　　　　　
編號 發票日 票面金額 （新臺幣） 到期日 票據號碼 1 109年4月6日 1,200,000元 109年4月6日 CH446201 2 109年5月6日 500,000元 109年5月6日 CH446202 3 109年6月6日 500,000元 109年6月6日 CH446203 4 109年7月6日 500,000元 109年7月6日 CH446204 5 109年8月6日 500,000元 109年8月6日 CH446205 6 109年9月6日 500,000元 109年9月6日 CH446206 7 109年10月6日 500,000元 109年10月6日 CH446207 8 109年11月6日 500,000元 109年11月6日 CH446208 9 109年12月6日 500,000元 109年12月6日 CH446209 10 110年1月6日 500,000元 110年1月6日 CH446210 11 110年2月6日 500,000元 110年2月6日 CH446211 12 110年3月6日 500,000元 110年3月6日 CH446212 13 110年4月6日 300,000元 110年4月6日 CH446213